【裁判字號】    92,上易,290
【裁判日期】    920827
【裁判案由】    妨害名譽
【裁判全文】
臺灣高等法院臺中分院刑事判決                    九十二年度上易字第二九○號
    上  訴  人
    即  被  告
    兼反 訴 人  己○○
    自  訴  人
    即反訴被告  庚○○
                丁○○
                甲○○
                乙○○
                丙○○
右上訴人因自訴人自訴妨害名譽等案件，不服臺灣臺中地方法院九十一年度自字第五
四三號中華民國九十一年十二月三十一日第一審判決，提起上訴，本院判決如左：
      主  文
上訴駁回。
      事  實
一、己○○係台中市○○路○段一八二號「城市桂冠社區」之住戶，庚○○、丁○○
    、甲○○、丙○○、乙○○等人則自「城市桂冠公寓大廈管理委員會」（以下簡
    稱為管委會）於民國（下同）八十五年十二月間，向主管機關台中市政府工務局
    報備成立時起，即分別擔任該管委會之主任委員、副主任委員、委員、及總幹事
    等職務。己○○因對庚○○等人主導管委會之事務、及對該社區之財務收支情形
    有所不滿，竟基於毀損庚○○等人名譽之概括犯意，連續於九十一年二月三日、
    同年六月十一日、及同年六月間某日，意圖散佈於眾，而在該社區之公告欄及各
    住戶信箱內，以其係新任管委會主任委員之名義，連續張貼及散發內容指摘：庚○○等人有惡心挖空管理基金等不恥行為，及不肯辦理交接之土匪行為，以及惡
    意篡改住戶規約與管理章程之行為，係「惡霸」及應坐直昇機去綠島之「社區流
    氓」等等足以毀損庚○○等人名譽之緊急公告，致使庚○○等人之名譽受有損害
    。
二、案經被害人庚○○、丁○○、甲○○、乙○○、丙○○向台灣台中地方法院提起
    自訴。
      理  由
甲、自訴部分：
一、訊據本案上訴人即被告（以下簡稱為被告）己○○固坦承伊確有於前開時、地，
    在上開社區之公告欄及各住戶信箱內，以伊係新任管委會主任委員之名義，連續
    張貼及散發內容指摘：庚○○等人有惡心挖空管理基金等不恥行為，及不肯辦理
    交接之土匪行為，以及惡意篡改住戶規約與管理章程之行為，係「惡霸」及應坐
    直昇機去綠島之「社區流氓」等等足以毀損庚○○等人名譽之緊急公告，惟被告
    己○○矢口否認伊有誹謗自訴人等人之犯意，並辯稱：伊所指摘之內容均屬事實
    ，自訴人庚○○、丁○○、甲○○、丙○○、乙○○等人擔任社區管委會之主任
    委員、副主任委員、委員、及總幹事之期間，再三羞辱住戶並侵犯住戶之人權，
    住戶慢幾天繳管理會即被停卡，部分住戶電話亦被監聽，自訴人甲○○尚曾對多
    戶區分所有權人揚稱「多講幾句話，後面給你多二、三個洞」，社區變成幫派聚
    會之場所，自訴人丙○○什麼工程都包，管委會藐視國法，私自與廠商掛勾，據
    說每年收入三百多萬元都未曾入帳，社區差不多有三分之一住戶都是八大行業人
    士，善良社區已變成八大行業之聚會所，自訴人庚○○等人為私利而篡改住戶規
    約與管理章程，台中市政府工務局及台中市北區公所亦昧著良心予以核備，伊依
    國家法律欲予罷免，自訴人庚○○等人則不予理會，亦不出面主持改選會議，與
    會人因而推舉伊為召集人並公告與發出開會通知單，第一次雖出席人數不足，但
    第二次已超過四分之一，並於會議中選出伊為主任委員，其餘委員亦均改選，但
    自訴人庚○○等人拒不辦理交接，另九十一年三月間，自訴人乙○○交伊觀看之
    「車庫管理費報表」伊要影印，自訴人乙○○竟以會洩露機密而予以拒絕，另自
    訴人乙○○保管「城市桂冠」之存摺，交伊觀看時，伊問九十一年三月管理基金
    剩多少，自訴人乙○○答稱剩一百多萬元，總幹事連違法了都不知道，伊要求看
    四個工程資料，自訴人乙○○亦不給，以上均屬事實，伊係在世佛清海無上師之
    徒弟，為幫助苦難兄弟姊妹及為正義才挺身而出，應不為罪等情。
二、然查：
（一）本案被告己○○確有於九十一年二月三日、同年六月十一日、及於同年六月間
      某日，意圖散佈於眾，而在該社區之公告欄及各住戶信箱內，以其係新任管委
      會主任委員之名義，連續張貼及散發內容指摘：庚○○等人有惡心挖空管理基
      金等不恥行為，及不肯辦理交接之土匪行為，以及惡意篡改住戶規約與管理章
      程之行為，係「惡霸」及應坐直昇機去綠島之「社區流氓」等等足以毀損庚○○等人名譽之緊急公告，上情除為被告己○○所是認外，並有上開緊急公告影
      本三紙在卷可稽，此情應堪認定。
（二）被告己○○雖辯稱其上開所述為真實，惟查：
（１）「城市桂冠公寓大廈管理委員會」係於八十五年十二月九日經台中市北區區公
      所以八十五所服代字第二六一一０號函准予成立備查在案，並訂有「住戶規約
      」及「管理委員會組織章程」，及領有台中市北區區公所八十八年五月二十九
      日所服代字第二六０六九號函補發「城市桂冠公寓大廈管理組織報備證明」在
      案，為依法成立之管理委員會，而被告己○○縱使動員四分之一區分所有權人
      出席，並互推其為公寓大廈管理負責人或選任為主任委員，但因依據「城市桂
      冠」區分所有權人會議紀錄，九十年度「城市桂冠管理委員」係於九十年十月
      二十八日召開區分所有權人會議依法選任自訴人庚○○為主任委員，任期自九
      十年十一月十二日起為期一年，被告己○○於該屆任期屆滿前，被推為新任管
      理負責人或選任新任主任委員依規不合，不生效力，並無管理委員會移交之問
      題，另依「城市桂冠住戶規約」第六條之規定，只要屬該大樓之住戶即具管理
      委員及主任委員之候選資格，自訴人庚○○擔任「城市桂冠管理委員」主任委
      員並未違背「城市桂冠住戶規約」，在自訴人庚○○等人任期屆滿前，該社區
      如欲推選新任主任委員、管理委員，應依公寓大廈管理條例第三十一條之規定
      ，召開區分所有權人會議，並應有區分所有權人三分之二以上及其區分所有權
      比例合計三分之二以上出席，以出席人數四分之三以上及其區分所有權比例占
      出席人數區分所有權四分之三以上之同意，以變更住戶規約方式行之，以上各
      情有台中市政府工務局九十一年八月七日中工管字第０九一００一三六０四號
      函在卷可稽。被告己○○亦未能提出任何自訴人自訴人庚○○等人有非法篡改
      住戶規約及管理章程之具體事證以供查證。自難認被告己○○此部分之辯解為
      真實。又證人即該社區之住戶林彥雖於九十一年八月二十七日原審法院調查中
      ，到庭證稱被告己○○於九十一年六月十一日張貼之緊急公告中所稱：「一、
      本新的城市桂冠管理委員會業已於九十一年五月一日依國家法規之程序，正式
      緊急改選成功，並報備政府在案。二、有關本社區之住戶五樓之一庚○○、四
      樓之五丙○○、十樓之六甲○○、十八樓之二丁○○．．．等厚顏遲遲不肯辦
      理交接」等語均與事實相符。惟證人林彥之上開證詞顯與台中市政府工務局上
      開函覆內容不符，僅屬其個人之主觀看法，不足為自訴人庚○○等人有「不肯
      辦理交接之土匪行為」、及「惡意篡改住戶規約與管理章程之行為」之證明。
（２）又被告己○○雖又指摘自訴人庚○○等人有惡心挖空管理基金等不恥行為。但
      無論在原審或本院審理期間，被告己○○均未能就其所散佈之此部分事實提出
      確切之證據。雖於本院訊問時泛稱：「我們每戶有二萬元基金，大樓就有六百
      萬元的管理基金」、「管理基金沒有經過區分所有權人同意就動用，這是違法
      的」等語，但依據公寓大廈管理條例第三十四條之規定，公寓大廈公共基金及
      其他經費之收支、保管及運用，本屬公寓大廈管理委員會之職務內容，被告己○○復未能供陳其為上開認定之依據所在，且未能具體指陳自訴人庚○○等人
      係於何時、如何侵吞多少管理基金，亦未能提供任何查證之方法，何能認定其
      其對自訴人庚○○等人之上開指謫為真實？又被告己○○要影印「車庫管理費
      報表」而遭自訴人乙○○拒絕之事縱屬真實，但依被告己○○之供述，此亦係
      因恐住戶停車位資料外洩而生之爭執，尚難因此即可認定自訴人庚○○等人有
      「惡心挖空管理基金」之確切證據。另被告己○○指謫「自訴人丙○○什麼工
      程都包，管委會藐視國法，私自與廠商掛勾，據說每年收入三百多萬元都未曾
      入帳」各情，亦未據提出確切之查證方法，自難依據被告己○○空言指陳，即
      遽信此為真實。
（３）另在其他方面，被告己○○所指摘自訴人庚○○等人如何為「惡霸」、及「社
      區流氓」各情，除被告己○○於原審及本院空言指陳之外，亦無其他證人出庭
      證明。即被告之女即實際住居上開社區之郭家臻，於原審法院亦僅證稱：「沒
      有（被威脅過），但是曾經因為被管委會追繳管理會，管委會將沒有繳足管理
      會之名單張貼出來，而且表示如果拒繳，就要停止發卡，所以住在裡面會覺得
      行動自由有被限制的感覺」等語。但公寓大廈管理委員會縱因住戶未繳管理會
      而停止發卡，此亦屬其等執行職務之方法是否適當等問題，尚難因此即可認定
      其等為為「惡霸」或「社區流氓」。至於其他住戶之日常行為舉措是否有如被
      告己○○所稱之不雅，社區房屋係由何人購買居住或承租，恐亦非管理委員所
      能置喙，何能因此即指摘自訴人庚○○等人為「惡霸」及「社區流氓」？又被
      告己○○指摘自訴人庚○○等人有監聽部分住戶電話乙節，尚難想像此為真實
      ，被告己○○亦未能指陳自訴人庚○○等人如何監聽，及監聽何一住戶之電話
      ，此部分所供，顯難信為真實。另社區管理員對於社區出入人員及社區日常事
      務之註記，本為其職責，其等執行上開事務有無失當，亦非不可於社區會議討
      論，被告己○○因此指摘自訴人庚○○等人為「惡霸」、「社區流氓」，要屬
      無稽。再被告己○○雖指摘自訴人甲○○曾對多戶區分所有權人揚稱「多講幾
      句話，後面給你多二、三個洞」，並提出其與戊○○之談話錄音帶與錄音譯詞
      為證。惟依據被告己○○所提出之錄音譯文（見本院卷一第二五○頁），並未
      見戊○○有上開言詞陳述。況上開證據係戊○○審判外之陳述，非經其到院具
      結，難認有證據能力，而經本院多次傳喚，戊○○均未到庭，被告己○○此部
      分所述自難信為真實。又就被告己○○於本院所提出之其他錄音譯文或事證，
      被告己○○雖推稱證人均因受到生命威脅，而不敢出庭作證云云。惟本案不過
      為妨害名譽案件之紛爭，我國亦為法治國家，豈有出庭作證生命即受威脅之理
      。被告己○○此部分所供，亦難信為真實。
（三）綜上所述，本案被告己○○指摘自訴人庚○○等人有惡心挖空管理基金等不恥
      行為，及不肯辦理交接之土匪行為，以及惡意篡改住戶規約與管理章程之行為
      ，係「惡霸」及應坐直昇機去綠島之「社區流氓」等情，難認與真實相符，依
      其上開措詞用句，上開緊急公告足以毀損庚○○等人名譽亦屬無疑。被告己○○在該社區之公告欄及各住戶信箱內張貼及散佈上開緊急公告，其有散佈於眾
      之意圖，亦甚明確。被告己○○之上開犯行堪以認定。
三、核被告己○○上開所為，係犯刑法第三百十條第二項之散布文字而指摘足以毀損
    他人名譽之事罪。自訴人等認被告尚涉犯刑法第三百零九條公然侮辱罪嫌，然按
    侮辱與誹謗同為妨害名譽之犯罪，惟侮辱僅出於抽象之謾罵或表示輕賤他人之意
    ，而未指摘具體之事實，但如指摘具體事實以侮辱之，即屬誹謗，而非侮辱；故
    被告己○○既指摘自訴人等為惡霸、區域流氓之具體事實而侮辱自訴人等，即係
    犯刑法之誹謗罪，而非公然侮辱罪，自訴人等認被告己○○所為尚涉犯公然侮辱
    罪嫌，顯有未合，併此敘明。又被告己○○一誹謗行為同時侵害自訴人等五人之
    個人法益，而觸犯數罪名，屬想像競合，應從一重處斷。再被告己○○先後多次
    犯行，時間緊接，犯意概括，所犯構成要件相同，為連續犯，應依刑法第五十六
    條之規定以一罪論，並加重其刑。扣案書寫誹謗自訴人等之緊急公告共三紙，雖
    係供犯罪所用之物，惟已非被告己○○所有，爰不併予宣告沒收。
乙、反訴部分：
一、本案被告己○○反訴自訴人庚○○等人之反訴意旨略以：被告庚○○等人前揭所
    告，皆屬故意誣陷之事，其等所為觸犯刑法誣告罪嫌云云。
二、惟按犯罪事實應依證據認定之，無證據不得推定其犯罪事實，此於刑事訴訟法第
  一百五十四條定有明文。次按事實之認定，應憑證據，如未能發現相當證據，或
    證據不足以證明，自不能以推測或擬制之方法，以為裁判基礎；又認定不利於被
    告之事實，須依積極證據，苟積極證據不足為不利於被告事實之認定時，即應為
    有利於被告之認定，更不必有何有利之證據（最高法院四十年度臺上字第八六號
    、三十年上字第八一六號判例參照）。又按刑法誣告罪之成立，以意圖他人受刑
    事或懲戒處分，向該管公務員為虛偽之告訴、告發、報告者為構成要件，所謂虛
    偽係指明知無此事實故意捏造而言，故該項犯罪，不特須指出完全出於虛構或憑
    空捏造之具體事實，足以使人受刑事或懲戒處分，且須明知其為虛偽，具有故意
    構陷之情形始能成立，如所告尚非全然無因，或對於事實有所誤認，或懷疑有此
    事實，或以為有此嫌疑而為申告，衹因缺乏積極證明，以致不能證明其所訴之事
    實為真實，縱被訴人不負刑責，而告訴人本缺乏誣告之故意，自難令負誣告責任
    （最高法院二十年上字第二五三號、二十二年上字第三三六八號、四十年度台上
    字第八八號、四十三年度台上字第二五一號、四十四年度台上字第八九二號判例
    參照）。
三、本案反訴被告除丁○○經合法傳喚，未到庭為辯解外，其餘反訴被告均否認有誣
    告己○○之犯行，並辯稱自訴內容為真實等情。經查，本案庚○○對己○○所為
    之指述，其中之誹謗罪部分，業經前述為有罪之諭知。另就反訴人己○○所涉強
    制罪之妨害自由犯行，原審法院雖為不受理之諭知，但反訴人己○○既於原審承
    認反訴被告等人所為此部分涉嫌妨害自由之客觀事實，確係其所為，顯見反訴被
    告等人並未故意虛構事實提出申告。而其等所告者亦非全然無因，雖因對於得否
    提起自訴之要件有所誤認，或因有該客觀事實而以為有此嫌疑等原因而為申告，
    但此仍與前開誣告罪之構成要件尚屬有間。又反訴人己○○如對管委會帳目或委
    員之推選有懷疑或反對之處，理應審慎求證或在住戶大會或協調會中與管委會商
    議解決，而非堅持一己之見，不願良性溝通，於查明各項事實前，動輒以其個人
    之誤解、懷疑或臆測之情節，對反訴被告等人提出民事訴訟，甚至在社區內張貼
    或散發謾罵反訴被告等人之文宣，除一方面使擔任屬於管委會義務職之反訴被告
    等人疲於應訊，生活受到嚴重干擾，無法專心於工作及社區服務，並令其等無論
    在精神及物質上均受到極大之損失，同時亦增加法院無謂之訟源，是反訴人己○○之行為確有失當之處。反訴被告庚○○等人因而自訴己○○犯罪之申告行為，
    尚不構成刑法上之誣告罪。此外，復查無其他積極證據足資認定反訴被告等人有
    誣告己○○之犯行，本件不能證明其等犯有誣告罪，自均應為無罪之諭知。
丙、原審判決以被告己○○之上開犯罪事證已甚明確，乃依據刑事訴訟法第三百四十
    三條、第二百九十九條第一項前段、第三百零六條，刑法第五十六條、第三百十
    條第二項、第四十一條第一項前段、罰金罰鍰提高標準條例第一條前段、第二條
    等規定，並審酌被告己○○犯罪之動機、目的、次數、所使用之手段、自訴人等
    名譽所受之損害及其犯後猶飾詞否認犯行等一切情狀，量處拘役三十日，並諭知
    易科罰金之折算標準，其認事用法均無不合，量刑亦無過重之情事。另就被告己○○反訴自訴人庚○○等人部分，原審以此部分之犯罪不能證明，乃依據刑事訴
    訟法第三百四十三條、第三百零一條第一項、第三百零六條等規定，為反訴被告
    庚○○等人無罪之判決，於法亦無不合。被告兼反訴人己○○仍以前開情詞提起
    上訴，其上訴為無理由，應予駁回。
丁、本案自訴人兼反訴被告丁○○經本院合法傳喚無正當理由而未於本院審判期日到
    庭，爰不待其陳述逕行判決。
戊、據上論斷，應依刑事訴訟法第三百六十八條、第三百六十四條、第三百四十三條
    、第三百三十一條第一項後段、第三百七十一條，判決如主文。
中      華      民      國      九十二      年    八    月    二十七    日
                                   臺灣高等法院臺中分院刑事第三庭
                                         審判長法  官  陳  朱  貴
                                               法  官  胡  忠  文
                                               法  官  廖  柏  基
右正本證明與原本無異。
反訴誣告部分得上訴。
其餘不得上訴。
如不服本判決應於收受送達後十日內向本院提出上訴書狀，其未敘述上訴之理由者並
得於提起上訴後十日內向本院補提理由書（均須按他造當事人之人數附繕本）。
                                               書記官  詹  錫  朋
中      華      民      國    九十二     年      八       月   二十八   日
附錄論罪科刑法條
刑法第三百十條：
意圖散布於眾，而指摘或傳述足以毀損他人名譽之事者，為誹謗罪，處一年以下有期
徒刑、拘役或五百元以下罰金。
散布文字、圖畫犯前項之罪者，處二年以下有期徒刑、拘役或一千元以下罰金。
對於所誹謗之事，能證明其為真實者，不罰。但涉於私德而與公共利益無關者，不在
此限。
                                                                        Ｆ


司法院資訊處製作；財團法人民間司法改革基金會備份。
